【裁判字號】    98,易,943
【裁判日期】    981020
【裁判案由】    傷害
【裁判全文】
臺灣高雄地方法院刑事判決               98年度易字第943號
公  訴  人  臺灣高雄地方法院檢察署檢察官
被      告  甲○○
選任辯護人  邱超偉律師
            石繼志律師
上列被告因傷害案件，經檢察官聲請簡易判決處刑（98年度偵字
第17125 號），本院本院認不宜以簡易判決處刑，改依通常程序
審理，判決如下：
    主  文
甲○○無罪。
    理  由
一、聲請簡易判決處刑意旨略以：被告甲○○於民國98年5 月7
    日上午11時許，在高雄縣鳳山市○○○街151 號前，因告訴
    人乙○○倒垃圾時被告一直在看她之細故與告訴人發生口角
    爭執，竟基於傷害人身體之犯意，出手毆打告訴人，致告訴
    人受有頭部外傷併左臉頰挫傷及腦震盪等傷害，因認被告涉
    犯刑法第277 第1 項之傷害罪嫌等語。
二、程序部分：
    按被告以外之人於審判外之言詞或書面陳述，除法律有規定
    外，不得作為證據，刑事訴訟法第159 條第1 項定有明文。
    次按被告以外之人於審判外之陳述，雖不符刑事訴訟法第15
    9 條之1 至第159 條之4 之規定，而經當事人於審判程序同
    意作為證據，法院審酌該言詞陳述或書面陳述作成時之情況
    ，認為適當者，亦得為證據。當事人、代理人或辯護人於法
    院調查證據時，知有第159 條第1 項不得為證據之情形，而
    未於言詞辯論終結前聲明異議者，視為有前項之同意，此觀
    刑事訴訟法第159 條之5 規定甚明。查本判決所引用據以認
    定事實之其他各項證據，除符合刑事訴訟法第159 條之1 至
    4 所列之傳聞例外規定，本得作為證據外，餘均經檢察官、
    被告及辯護人於審理中同意作為證據，本院審酌各項證據作
    成情形，認以之為證據並無不當，依刑事訴訟法第159 條之
    5 第1 項規定，均得作為證據，合先敘明。
三、實體部分：
  (一)按犯罪事實應依證據認定，無證據不得認定犯罪事實；不能
    證明被告犯罪或其行為不罰者，應諭知無罪之判決，刑事訴
    訟法第154 條第2 項、第301 條第1 項分別定有明文。次按
    認定犯罪事實所憑之證據，雖不以直接證據為限，間接證據
    亦包括在內，然而無論直接證據或間接證據，其為訴訟上之
    證明，須於通常一般人均不致有所懷疑，而得確信其為真實
    之程度者，始得據為有罪之認定，倘其證明尚未達到此一程
    度，而有合理之懷疑存在時，即難遽採為不利被告之認定，
    最高法院著有76年臺上字第4986號判例可資參照。又依刑事
    訴訟法第161 條第1 項規定，檢察官就被告犯罪事實，應負
    舉證責任，並指出證明之方法。因此，檢察官對於起訴之犯
    罪事實，應負提出證據及說服之實質舉證責任。倘其所提出
    之證據，不足為被告有罪之積極證明，或其指出證明之方法
    ，無從說服法院以形成被告有罪之心證，基於無罪推定之原
    則，自應為被告無罪判決之諭知，最高法院亦著有92年臺上
    字第128 號判例可參。又按告訴人之告訴係以使被告受刑事
    訴追為目的，是其陳述是否與事實相符，仍應調查其他證據
    以資審認，最高法院52年臺上字第1300號判例著有明文。末
    按對於現在不法之侵害，而出於防衛自己或他人權利之行為
    ，不罰。但防衛行為過當者，得減輕或免除其刑，刑法第23
    條定有明文。是如行為人係因被害人之現時不法侵害行為予
    以防衛，且未過當者，即不構成犯罪。又所謂不法侵害，不
    以達刑事不法之程度者為限，如被害人之侵害行為已構成民
    事法上之不法侵害行為者，亦屬該條所稱不法之侵害，行為
    人亦得於必要之程度及範圍內予以防衛，而不構成犯罪。
  (二)公訴意旨認被告涉犯刑法第277 條第1 項之傷害罪嫌，無非
    係以告訴人之指訴及告訴人於國軍高雄總醫院就診之診斷書
    為其論據。訊據被告堅詞否認有為前開傷害犯行，辯稱：伊
    並沒有打告訴人，當時伊回到家，告訴人衝到伊面前，伊問
    告訴人有甚麼事，告訴人就直接打伊左邊的巴掌，並要繼續
    打伊，伊就將告訴人雙手抓住，結果告訴人又要用腳踢伊，
    伊怕被告訴人踢到，就將抓住告訴人的雙手放開，結果告訴
    人就摔倒了，後來告訴人又爬起來，又要打伊，伊又將告訴
    人的雙手抓住，之後有人出來勸架，因為告訴人的樣子一直
    要打伊，伊雙手不敢放開，之後警察來了，伊就將告訴人的
    雙手放開，當場伊並沒有發現告訴人受傷，告訴人還自行騎
    乘機車前往派出所報警，至於告訴人何以受傷伊並不知道等
    語。經查：
  1.被告與告訴人於98年5 月7 日上午11時許，在高雄縣鳳山市
    ○○○街151 號前，因故發生爭執乙節，為被告於本院審理
    中所自承（參本院卷第51頁），並據證人即告訴人於警詢及
    檢察官偵訊中證述明確（參警卷第3 頁、第4 頁、偵查卷第
    5 頁、第9 頁），復與證人即案發時同在現場之目擊證人丁○○及戊○○於本院審理中所證相符（參本院卷第39頁、第
    44頁、第45頁），此部分之事實，自堪認定。又告訴人於98
    年5 月7 日中午12時16分許至國軍高雄總醫院附設民眾診療
    服務處就診，經診斷受有頭部外傷併左臉頰挫傷及腦震盪等
    傷害乙節，有國軍高雄總醫院附設民眾診療服務處98年5 月
    7 日診斷證明書乙份在卷可憑（參警卷第5 頁），此部分之
    事實亦堪認定。
  2.就告訴人何以受有前開傷害乙節，告訴人於警詢及偵查中雖
    均證稱係遭被告毆打所致。惟依告訴人於警詢中證稱：伊於
    98 年5月7 日11時0 分在鳳山市○○里○○○街151 號旁停
    車場看到被告，伊上前理論，被告不承認當日在看伊，當時
    伊很生氣，即動手打被告耳光，被告隨即和伊發生扭打等語
    （參警卷第4 頁）；於檢察官偵訊中證稱：98年5 月7 日早
    上11時在高雄縣鳳山市○○○街151 號，被告有毆打伊，是
    因被告於5 月4 日伊出去到垃圾時，在對面看伊，當天伊找
    被告理論為什麼要看伊，被告不回答，伊就打被告一個耳光
    ，後來被告就打伊頭部的太陽穴那邊，還把伊推倒等語（參
    偵查卷第5 頁、第9 頁），明確指證於案發當時，被告與告
    訴人發生扭打，並且攻擊告訴人頭部太陽穴部位。然告訴人
    因本件傷害案件提起附帶民事訴訟，卻於起訴狀中陳述係遭
    被告與被告之妻柯淑音聯手拿硬水管痛毆，致使頭部受有前
    開傷害等語，有起訴狀影本乙份在卷可參（參本院卷第23頁
    起訴狀影本）。告訴人就何人動手毆打、以何方式毆打等重
    要事項，前後所述明顯不符，所證是否可採，已非無疑。對
    照現場目擊證人丁○○於本院審理中證稱：98年5 月7 日上
    午11時在高雄縣鳳山市○○○街151 號前看見告訴人舉手要
    打被告，被告的雙手就抓住告訴人的雙手手腕，告訴人的雙
    手沒有辦法打被告，告訴人就用他的雙腳要踢被告，告訴人
    腳往被告身上踢，沒有踢到，站不穩，被告又把手放掉，結
    果告訴人就倒下去了，告訴人爬起來後，又要打被告，被告
    又把告訴人的雙手抓住，告訴人又用雙腳要踢被告，被告又
    把雙手放開，結果告訴人站不穩又倒下去，告訴人站起來之
    後，又要打被告，被告又把告訴人抓住，伊就從住處走過去
    ，叫雙方坐下來慢慢談，不要這樣子，接著伊叫被告把手放
    開，被告不敢放，說告訴人會再打他，兩個人就僵持在當場
    ，伊就告訴他們兩個人說要報警，之後伊就進去家裡打電話
    報警，然後伊就沒有再出去，但聽說沒有幾分鐘後，五甲派
    出所的警員就來了，後續都是警察處理，伊就不知道。伊在
    現場時，從頭到尾都沒有看到被告打告訴人，被告只有抓住
    告訴人雙手等語（參本院卷第39頁至第41頁）及現場目擊證
    人戊○○於本院審理中證稱：伊先把相關位置陳明，當天伊
    坐在家門口，被告從福安一街一百四十幾號走路要回家，告
    訴人住在福安一街148 號，告訴人從住處跑到福安一街142
    號旁邊的停車場，被告剛好也走到該停車場，告訴人就伸手
    打被告的耳光，接著告訴人又要打第二個耳光的時候，被告
    就舉雙手抓住告訴人的雙手，伊就馬上拿起手機報警，邊報
    警邊看，伊我看到告訴人要用腳踢被告的下陰部，被告就把
    雙手放開，告訴人就摔倒下去，接著告訴人再站起來，又要
    打被告，被告又將告訴人的雙手抓住，告訴人就一直要用腳
    踢被告，此時被告的妻子出來要伊趕快報警，伊說已經報警
    了，在被告還用雙手抓住告訴人的時候，警察就來了，被告
    這個時候就把雙手放開，之後就由警察處理了，警察就要他
    們兩人去派出所製作筆錄，另外伊也有通知衛生局到場要讓
    告訴人去強制治療，可是衛生局人員比較慢到，所以後來衛
    生局的人去派出所，之後因為伊沒有去警察局伊就不知道了
    ，但是衛生局的人有告訴伊，有將告訴人送去802 醫院強制
    治療。案發過程中並未看見被告打告訴人等語（參本院卷第
    44頁、第45頁），二人均一致證稱被告並未如告訴人上開所
    證，有與告訴人扭打並毆打告訴人太陽穴部位之情形，益證
    證人即告訴人上開所證難以採信，自難逕以告訴人上開所證
    ，認其所受前開傷害係遭被告毆打所致。
  3.告訴人前開因遭被告毆打致受有前述傷害所證雖難逕採，惟
    告訴人就醫時間與案發時間甚為密接，且如證人戊○○前開
    所證，於警方到場後，告訴人即前往派出所，並遭衛生局人
    員送往802 醫院，顯然告訴人與被告發生爭執後，並無另行
    受有前述傷害之機會。又告訴人所受傷害係位於臉部、頭部
    之人身重要部位，如告訴人欲以受傷之名誣攀被告，衡情亦
    無可能就此重要部位自殘。故告訴人前開證稱，所受傷害，
    係與被告發生爭執過程中所造成乙節，應堪採信。然依被告
    前開所辯及證人丁○○、戊○○前開所證，被告與告訴人爭
    執過程中，被告並未出手毆打告訴人，則告訴人前述傷害究
    竟從何而來，實有究明之必要。而依被告於檢察官偵訊中陳
    稱：告訴人朝伊打下去，伊就把告訴人雙手抓住，後來告訴
    人要踢伊下體，伊把手大力丟開，告訴人就趴下去等語（參
    偵查卷第8 頁、第9 頁）；於本院準備程序中陳稱：告訴人
    打伊一個耳光後，伊抓住告訴人，告訴人作勢提腳要踢伊的
    時候，因重心不穩，伊就順勢用力將告訴人摔倒在地等語（
    參本院審易卷第19頁），可知告訴人與被告爭執過程中摔倒
    在地，非僅如證人丁○○、戊○○前開所證，因告訴人重心
    不穩，被告又單純將抓住告訴人之雙手鬆開所致，而係被告
    亦有趁勢施加力量。本院再衡以被告莫名遭告訴人打耳光，
    並接續欲對之毆打，依理情緒必係氣憤難平，在氣憤、激動
    之狀態下，趁勢將告訴人摔倒在地時，出手較為用力，亦係
    情理之常。則告訴人本身業已重心不穩，又遭被告趁勢大力
    施加力量，其摔倒在地所受之衝擊，當非單純跌作在地可以
    比擬，故於跌倒過程中，因而頭部撞擊地面，導致受有前述
    傷害，非無可能。綜上，告訴人係與被告發生爭執過程中受
    有前述傷害並無疑義，而依被告所辯及證人丁○○、戊○○
    所證，被告並未有何毆打告訴人之行為，則告訴人於爭執過
    程中可能受傷之原因，僅餘上開所論，告訴人本身重心不穩
    ，被告又趁勢出力，導致告訴人摔倒在地此一因素。故被告
    趁告訴人重心不穩，順勢出力，使告訴人摔倒在地，因而受
    有前述傷勢等情，堪以認定。
  4.被告係因遭告訴人打耳光後，告訴人欲繼續對之毆打，被告
    乃以雙手抓住告訴人雙手，惟告訴人仍不罷休，作勢提腳要
    踢被告，被告為免遭告訴人踢及，趁告訴人提腳而重心不穩
    之際，才順勢用力將告訴人摔倒在地上乙節，業經被告陳述
    如前，核與現場目擊證人丁○○、戊○○前開證述告訴人跌
    倒經過情形相符，是被告係為避免遭告訴人毆打，因而舉雙
    手抓住告訴人，復為避免告訴人腳踢，才趁告訴人提腳重心
    不穩之機會，順勢將告訴人摔倒在地乙節，至堪認定。則被
    告先以雙手抓告訴人之雙手，復趁勢將告訴人摔倒在地所為
    ，均係為阻止告訴人之攻擊行為，雖告訴人之攻擊行為，因
    未攻擊成功故未致被告受有傷害，究竟是否成立刑法之傷害
    犯行難以論定，然顯為故意不法侵害被告之身體權，而屬民
    法第184 條第1 項前段所規定之侵權行為無誤。是被告以上
    開方式避免告訴人之攻擊，顯係就告訴人所為之現在不法侵
    害，為防衛自己權利所為之行為，而屬刑法第23條前段所定
    之正當防衛行為甚明。又審究告訴人對被告之攻擊行為綿密
    ，該等情勢急迫，被告出手抓住告訴人進而趁勢將告訴人摔
    倒在地以阻止告訴人之攻擊行為，客觀上並未逾越必要之程
    度，是其行為雖造成告訴人受有前述傷害，依前開有關正當
    防衛之規定，仍屬不罰。
  (三)綜上所述，被告辯稱未毆打告訴人等語堪以採信，且就公訴
    意旨所載之犯罪事實，公訴人所提出之證據，及所指出證明
    之方法，並未達於通常一般之人均不致有所懷疑，而得確信
    其為真實之程度，尚有合理懷疑之存在，自難據為不利被告
    之認定。而依本院所認定造成告訴人受有前述傷害之原因，
    又係被告對告訴人現在不法侵害所為之防衛行為，且未逾越
    必要程度，而屬不罰行為。此外復查無其他證據足資證明被
    告有何積極毆打告訴人或過當防衛之行為，揆諸前開規定及
    說明，自應為被告無罪之諭知。
據上論斷，應依刑事訴訟法第452 條、第301 條第1 項，判決如
主文。
本案經檢察官丙○○到庭執行職務。
中    華    民    國    98    年    10    月    20    日
                  刑事第十四庭    法  官  林揚奇
以上正本證明與原本無異。
如不服本判決應於收受判決後10日內向本院提出上訴書狀，並應
敘述具體理由。其未敘述上訴理由者，應於上訴期間屆滿後20日
內向本院補提理由書(均須按他造當事人之人數附繕本)「切勿逕
送上級法院」。
中    華    民    國    98    年    10    月    20    日
                                  書記官  何明昌


司法院資訊處製作；財團法人民間司法改革基金會備份。
